臺灣士林地方法院民事裁定　　　　　 99年度司養聲字第174號
聲請人　即
收　養　人　葉淑婷
聲請人　即
被　收養人　周詩涵
　　　　　　周書涵
上　二　人
法定代理人　周建中
上列當事人聲請認可收養事件，本院裁定如下：
    主  文
聲請駁回。
聲請程序費用由聲請人負擔。
    理  由
一、本件聲請意旨略以：聲請人葉淑婷（收養人，女，民國69年
    4 月21日生）與周詩涵（被收養人，女，民國88年8 月28日
    生）、周書涵（被收養人，女，民國88年8 月28日生）於民
    國99年8 月27日經由周詩涵、周書涵之法定代理人即生父周
    建中之同意，訂立書面收養契約，由收養人葉淑婷收養被收
    養人周詩涵、周書涵為養女，且收養人有財產，確有扶養被
    收養人之能力，為此請求認可等語，並提出同意書、收養契
    約書、戶籍謄本、財力證明、健康檢查表、職業證明及警察
    刑事紀錄證明等件為證。
二、按法院為未成年人被收養之認可時，應依養子女最佳利益為
    之，民法第1079條之1 定有明文。又法院認可兒童及少年之
    收養前，應命主管機關或兒童及少年福利機構進行訪視，提
    出調查報告及建議。收養人或收養事件之利害關係人亦得提
    出相關資料或證據，供法院斟酌。前項主管機關或兒童及少
    年福利機構進行前項訪視，應調查出養之必要性，並給予必
    要之協助，其無出養之必要者，應建議法院不為收養之認可
    ，兒童及少年福利法第14條第4 項、第5 項亦有明文。
三、經查，本件被收養人周詩涵、周書涵之生父周建中與生母賴
    婕恩（原名：賴麗如）已協議離婚，並約定周詩涵、周書涵
    由周建中單獨行使、負擔未成年子女之權利、義務等情，有
    戶籍謄本在卷可稽，堪信為真正。再收養人葉淑婷與周建中
    於99年4 月23日結婚，經被收養人周詩涵、周書涵之法定代
    理人周建中同意，由收養人與被收養人訂立收養契約，約定
    由收養人收養被收養人為養女等情，亦有收養同意書在卷可
    佐，並經收養人、被收養人及其生父到庭陳明可據，惟被收
    養人生母賴麗如到庭表明不同意出養周詩涵、周書涵（見本
    院100 年1 月17日非訟事件筆錄）。是本件被收養人之父母
    對於出養之意見顯不一致，則本件所應審究者厥為收養是否
    符合未成年人周詩涵、周書涵之最佳利益。
四、查，本院函囑台北縣及台北市政府社會局對收養人、被收養
    人及其生父、母進行訪視調查，據上開機構委由訪視機關訪
    視並函覆略以：「出養必要性：因本案為他方出養案件，生
    母非屬本會訪視範圍，故本案僅就生父所述進行出養必要性
    之評估。生父周先生現齡36歲，欲出養前一段婚姻的一對雙
    胞胎女兒，與前妻在92年離婚；與太太於93年交往後，兩人
    即共同分擔照顧女兒之責，多年來女兒認定之母親角色即為
    太太，在99年與太太結婚後，為使孩子與太太能享有名符其
    實的法律關係，故同意由葉小姐收養兩個孩子。收養人現況
    ：收養人葉小姐現齡30歲，工作及經濟狀況穩定，教養觀念
    溫和堅定，婚姻關係穩定，與兩名孩子互動情形良好，健康
    情形良好，在台灣亦無任何犯罪紀錄。照顧計畫的可行性：
    收養人葉小姐與兩名孩子的共同生活時間雖僅約半年時間，
    但之前已有多年相處經驗，故與孩子們的互動情形良好，且
    能清楚的說出每個孩子不同個性，顯見收養人已對孩子相當
    了解；家訪觀察，兩名孩子與收養人互動親密自然，且收養
    人確實負擔起照顧、管教孩子的責任，而孩子已認同收養人
    的母親角色，顯見收養人已與兩名孩子建立親密、依附的穩
    定關係。綜合評估：本案收養人確實負起照顧被收養人的責
    任多年，收養能使收養人與被收養人間享有名符其實法律上
    的親子關係，在有出養必要性的前提下，評估建議收養人葉
    小姐合適收養周姓姐妹。」、「關於綜合評估與建議：賴婕
    恩現與蔡忠信共居，育有一子，經濟狀況僅能平衡家庭收支
    。賴婕恩明白自己經濟條件，無力再扶養兩名女兒，然考量
    出養為法律身分之轉移，擔心出養成立後，會無法行使探視
    孩子的權利，且考量孩子的年齡尚輕，不贊成於此時期辦理
    收出養程序。綜上所述，此案件為他方收養案件，出養人賴
    婕恩小姐自離婚後，已有6 年無法與被收養人接觸，其瞭解
    自己無能力提供孩子良好生活環境，然其對於出養一事仍有
    疑慮，不希望因此切斷與孩子間之親子關係，考量出養方雖
    缺乏照顧能力，然仍具有關懷孩子的權利，又無法理由認定
    若不進行此收出養，則被收出養人將無法繼續得到目前已有
    之照顧，實難以認定本案有出養之必要性。」等語，有兒童
    福利聯盟文教基金會99年11月3 日兒盟北收出養收字第調北
    縣099443號函附之收出養事件家庭訪視報告、台北市政府99
    年12月28日北市社兒少字第09947537300 號函附之個案摘要
    表乙份在卷可稽。
五、本院參酌上述訪視報告之意見，認收養人葉淑婷目前已實際
    照顧被收養人，並可提供被收養人無虞之生活環境，收養動
    機係因收養人與被收養人已共同生活，雙方建立良好之依附
    關係，為處理被收養人之教育、生活上各項事務之便，而欲
    藉由收養以建立雙方間之法律上親子關係，而被收養人之父
    、母於92年離婚後，被收養人即由生父周建中單獨行使負擔
    被收養人之權利義務，生母並未持續與被收養人會面交往，
    此有收養人到庭稱：生母並無撫養照顧被收養人，自從我和
    被收養人生父交往開始，一直是由我擔任被收養人母親的角
    色，我也一直將被收養人當成自己的小孩在照顧。被收養人
    周詩涵稱：我記得生母在我很小的時候曾經來看過我，不知
    道為何後來他就沒有和我聯絡了。被收養人周書涵亦稱：在
    我很小的時候，生母曾經有來看過我。但我不知道為什麼生
    母後來就沒有來看我，也沒有再接到生母電話或生母的來信
    等語（見本院100 年1 月17日非訟事件筆錄）可參。惟據被
    收養人生母到庭陳稱：離婚後我曾經去看過被收養人，但那
    時他們都很小，都在讀幼稚園，我去看他們，他們年紀小情
    緒不穩定，當我要離開的時候，他們常常必須面對我要離開
    的痛苦，我看他們這樣我也捨不得，跟他們的爺爺、奶奶討
    論後，決定等他們小學畢業，情緒比較穩定，我再去看他們
    ，不希望大人的事情影響到小孩，若他們被收養之後我就無
    法去探視他們，他們都是自己的小孩，要我完全放棄很難。
    我不是不願意透過書信等其他的方式關心小孩，但是孩子年
    紀還小，我擔心他們看不懂，我也無法確定書信可以交到他
    們手中。電話中他們都是跟我說孩子很好，要我不要想太多
    等語（見本院99年11月29日、100 年1 月17日非訟事件筆錄
    ）。可見被收養人生母於生父單獨任被收養人之親權人期間
    ，仍有盡為人母親保護教養責任之意願，僅因考量被收養人
    情緒穩定，而暫未持續與被收養人會面交往。又被收養人雖
    由生父單獨行使負擔權利義務，然此僅意謂被收養人生母對
    被收養人之親權暫時處於停止之狀態而已，並非全然喪失親
    權。惟若收養成立，則將使本生親子間之法律關係完全斷絕
    ，改由擬制之收養親子關係所取代，此非但與親權之功能在
    於保護、教養未成年子女之觀念背道而馳，亦對於本生父母
    之權益影響至深且鉅，故除未任親權之一方無正當理由或刻
    意刁難而拒絕同意出養，且確認收養係符合未成年子女之最
    佳利益外，否則即應尊重未任親權行使之一方之出養同意權
    。本院認被收養人生母並非無意盡其為人母親之責任，其既
    有意願盡其母親之角色、責任，倘認可本件收養，將使其永
    久喪失對未成年子女周詩涵、周書涵基於本生親子關係所生
    之權利義務，對親子關係之改變甚鉅，甚屬不妥，被收養人
    之生母既有意願承擔為人母親之責任，依人倫之常，其與被
    收養人核屬至親，自難割捨，維持其與被收養人間之母子關
    係，對於被收養人之健全成長而言，堪認較有助益。況被收
    養人周詩涵亦到庭稱：我希望我同時有親生母親，也有現在
    的媽媽，我希望我親生母親能夠來看看我，現在的母親很照
    顧我，我不想要跟任何一個媽媽切割。被收養人周書涵則稱
    ：我希望能夠和現在的媽媽在一起，但我也希望生母能偶而
    來看看我。我不想和收養人或生母有任何的切割等語。（見
    本院100 年1 月17日非訟事件筆錄）其意願自應予以尊重。
    至被收養人與收養人葉淑婷間所可能產生之教養認同等問題
    ，應可透過親子教育、心理輔導等方式予以溝通處理，尚非
    僅有收養一途始能解決。綜上，本院認本件出養尚無必要性
    ，亦不符未成年人之最佳利益，依法應不予認可，聲請人之
    聲請應予駁回。
六、依非訟事件法第21條第1 項前段、第23條，民事訴訟法第85
    條第1 項前段，裁定如主文。
七、如不服本裁定，應於裁定送達後10日內，以書狀向本院提出
    抗告狀，並繳納抗告費新臺幣1,000 元。
中    華    民    國  100     年    2     月    22    日
                  家事庭司法事務官